【裁判字號】    97,訴,152
【裁判日期】    970808
【裁判案由】    返還保證金
【裁判全文】
臺灣宜蘭地方法院民事判決               97年度訴字第152號
原      告  私立淡江大學
法定代理人  乙○○
訴訟代理人  韓名銅律師
被      告  宜蘭縣礁溪鄉公所
法定代理人  甲○○
訴訟代理人  陳倉富律師
上列當事人間請求返還保證金事件，本院於97年7月23日言詞辯
論終結，判決如下：
    主  文
原告之訴及假執行之聲請均駁回。
訴訟費用由原告負擔。
    事  實  及  理  由
一、原告起訴意旨：
(一)、原告私立淡江大學為擴增蘭陽校區用地，開闢第二條聯外道
    路，乃由董事會於民國93年2月24日與被告宜蘭縣礁溪鄉公
    所簽立協議書（下稱系爭協議書），增購該鄉○○段280-5
    地號面積2.4364公頃鄉有土地（下稱280-5地號土地）。94
    年7月11日被告突以原告未依協議書第3條規定於94年6月30
    日前完成土地使用變更編定為由，函告原告終止協議，將保
    證金新台幣（下同）250萬元全數沒收。經原告於94年7月14
    日立函提出94年6月2日在被告同意辦理土地變更編定之協助
    下，已於94年6月29日完成交通用地變更之宜蘭縣政府核准
    公函（94.6.29府地三字第0940076310號），副本亦抄送被
    告；請被告詳為查證。被告因而同意定期另行協商，案經兩
    造數次協商，惟仍難獲具體結論，遂終止協商。
(二)、查被告主張終止協議，沒收全數保證金所持之理由為必須「
    該地全筆完成變更編定」始符上揭「協議書簽訂原意」；惟
    按1.系爭土地使用變更編定，協議書並未明定其為使用土地
    之全部？抑為一部？2.且其使用方法，理應由使用人視實際
    需要而定，乃被告喧賓奪主，硬作主張，殊與常理不合，亦
    有背於誠實信用之原則。
(三)、次查原告增購系爭土地之原意，乃為開闢蘭陽校區○○○○
    道路之用，因而與被告訂立前揭協議書，此觀之下列二項，
    即不難自明：
１、92年10月21日教育部函原告：「淡江大學為構建蘭陽分部第
    二聯外道路擬購置礁溪鄉公所管有宜蘭縣礁溪鄉○○段地號
    280-5土地案」同意備查（92.10.21台高（三）字第0920152
    246號）。蓋原告依營建署及宜蘭縣政府要求應有第二聯外
    道路，因此必須向被告增購系爭土地。
２、抑有進者，93年2月25日被告函原告「貴校為開闢蘭陽校區
    第二條聯外道路，函請本所提供鄉有林地，林尾段280-5及
    280-11地號土地做道路使用一案同意所請」；亦自認原告係
    為開闢第二聯外道路而使用系爭土地。從而原告既於97年6
    月30日前，經宜蘭縣政府核准已完成交通用地變更如前述，
    即完全排除協議書第3條適用之餘地，則被告刻意曲解協議
    書「原意」，終止協議，沒收保證金，顯然欠缺正當理由，
    於法尤屬無據。
(四)、爰為訴之聲明：1.請求被告給付原告250萬元；2.願供擔保
    請准宣告假執行。
二、被告答辯意旨：
(一)、對於原告主張兩造間簽訂系爭購地協議，然其後被告以原告
    未依系爭協議書第3條規定於94年6月30日前完成土地使用變
    更編定為由，而予終止協議並全數沒收250萬元之保證金之
    事實不爭執。惟被告實係以其94年10月12日礁鄉農字第0940
    012996號函予以終止協議並沒收保證金，尚非原告起訴狀所
    指被告於94年7月11日之致函，合先指正。
(二)、查本件兩造前於93年2月24日簽訂系爭協議書之原意，應係
    指原告為擴增其蘭陽校區用地而向被告增購系爭整筆面積：
    2.4364公頃之土地，此觀諸系爭協議書：「茲為甲方先行同
    意出具土地使用同意書予乙方辦理擴增淡江大學蘭陽校區用
    地，雙方議定條件如左：一、甲方同意先行出具礁溪鄉○○
    段二八○之五地號面積二‧四三六四公頃鄉有土地同意書予
    乙方申請擴增淡江大學蘭陽校區之用。二、雙方完成協議書
    簽訂之同時，甲方需提供該筆土地有關文件供乙方向教育部
    申請擴增淡江大學蘭陽校區之用，…六、乙方未依本協議書
    第四條付清價款前，除先行同意開闢聯外道路之外，不得在
    該筆土地上作為其他用途、轉讓或不為擴增學校用地等情事
    發生。…」等語之記載甚明。至於原告開闢第二條聯外道路
    乙節，僅係包括在擴增其蘭陽校區用地範圍內之項目之一而
    已。乃原告尚非得以其嗣後僅完成部分土地使用變更編定而
    開闢第二條聯外道路，乃倒果為因而主張兩造前於93年2月
    24日簽訂系爭協議書之原意僅為增購部分土地以開闢第二條
    聯外道路云云，尚無可採。
(三)、是本件之主要爭點厥為系爭協議書第3條規定：「乙方應於
    九十四年六月三十日前完成土地使用變更編定」，究係指包
    括系爭土地之全部抑或一部即可。查：
１、本件兩造前於93年2月24日簽訂系爭協議書之原意，應係指
    原告為擴增其蘭陽校區用地而向被告增購系爭整筆面積：
    2.4364公頃之土地，此觀諸系爭協議書：「茲為甲方先行同
    意出具土地使用同意書予乙方辦理擴增淡江大學蘭陽校區用
    地，雙方議定條件如左：一、甲方同意先行出具礁溪鄉○○
    段二八○之五地號面積二‧四三六四公頃鄉有土地同意書予
    乙方申請擴增淡江大學蘭陽校區之用。二、雙方完成協議書
    簽訂之同時，甲方需提供該筆土地有關文件供乙方向教育部
    申請擴增淡江大學蘭陽校區之用，…六、乙方未依本協議書
    第四條付清價款前，除先行同意開闢聯外道路之外，不得在
    該筆土地上作為其他用途、轉讓或不為擴增學校用地等情事
    發生。…」等語之記載甚明。
２、又依原告購地前於92年間向教育部所陳報之「淡江大學蘭陽
    分部增購礁溪鄉○○段280-5地號土地購置計劃書」以觀，
    其中：
(1)、該計劃書三、土地使用計劃(二)購置理由：1、2、3、4、5、
    6（略）(三)使用計劃：1.依據購置理由未來使用計劃為(1)構
    建蘭陽校園與德佑大道連接之第二條聯外道路及校門與管制
    站(2)校門口設置公車站及直接進入校園人行步道(3)設置自來
    水工程之第三加壓站(4)電信、電力及自來水管線以最短距離
    進入校園(5)校園排水至仁愛橋間之治水工程(6)為增加競爭力
    及服務宜蘭地區，設置社區學院促進蘭陽地區之繁榮發展。
(2)、該計劃書附件五、淡江大學第49次校務會議紀錄決議通過之
    提案四案由：「本校蘭陽校區原開發面積為40公頃，為整體
    發展需要擬增購宜蘭縣礁溪鄉鄉○○地○○段280-5地號土
    地，面積2.4364公頃。」；說明二：購置本案土地之主要目
    的為(一)設置自來水管線加壓站及電信、電力外線進入校園轉
    接站。(二)設置自德佑大道進校園之校門及道路。(三)替代營建
    署要求之第二條聯外道路。
(3)、該計劃書附件六、淡江大學第八屆第四次全體董事會會議紀
    錄：甲、報告事項：一、主席報告(二)本校蘭陽校區擬購置宜
    蘭縣礁溪鄉○○段二八○之五地號土地，、、、。土地面積
    合計約二‧四三六四公頃，初步規劃分為建築用地、道路用
    地及景觀綠地等三區，有關土地使用計劃及協議書草案，特
    提本次會議審議。乙、提案討論：提案五：本校蘭陽校區擬
    購置宜蘭縣礁溪鄉○○段二八○之五地號土地之使用計劃及
    協議書草案提請審議。（決議：通過。函復學校專案呈報教
    育部核備。）因此，足見本件原告於立約時之真意，其確係
    為擴增蘭陽校區用地範圍而購置整筆之系爭土地無疑，堪以
    認定。
３、故綜合前開各項之說明，兩造簽訂系爭協議書之原意，原告
    既為購置整筆之系爭土地，已如前述。而系爭協議書第3條
    規定：「乙方（即原告）應於94年6月30日前完成土地使用
    變更編定」者，自係指原告應於94年6月30日前完成系爭整
    筆土地之使用變更編定者而言甚明。至於原告嗣後僅開闢第
    二條聯外道路而完成該部分交通用地之使用編定乙節，僅係
    包括在擴增其蘭陽校區用地範圍內之項目之一而已。是本件
    原告尚非得以其嗣後僅完成部分土地使用變更編定為交通用
    地而開闢第二條聯外道路，乃倒果為因而主張兩造前於93年
    2月24日簽訂系爭協議書之原意僅為增購部分土地以開闢第
    二條聯外道路云云，尚無可採。乃本件被告以原告未依協議
    書第3條規定於94年6月30日前完成系爭土地使用變更編定為
    由，而於94年10月12日以礁鄉農字第0940012996號函予以終
    止協議並沒收（履約）保證金，於法並無不合。
(四)、爰為答辯聲明：1.請求駁回原告之訴及假執行之聲請；2.如
    受不利判決，願供擔保請准宣告免為假執行。
三、本件兩造不爭執之事實，為原告為擴增蘭陽校區用地，開闢
    第二條聯外道路，而由董事會於93年2月24日與被告簽立系
    爭協議書，增購被告所有280-5地號面積2.4364公頃鄉有土
    地。然至94年7月11日被告以原告未依協議書第3條規定於94
    年6月30日前完成土地使用變更編定為由，函告原告終止協
    議，將系爭保證金250萬元全數沒收。嗣原告於94年7月14日
    立函提出94年6月2日在被告同意辦理土地變更編定之協助下
    ，已於94年6月29日完成交通用地變更之宜蘭縣政府核准公
    函（94.6.29府地三字第0940076310號），副本抄送被告，
    被告因而同意定期另行協商，案經兩造數次協商，惟仍難獲
    具體結論，遂終止協商，被告乃再以94年10月12日礁鄉農字
    第0940012996號函通知原告終止協議並沒收保證金。上開事
    實並有系爭協議書、被告94年7月11日礁鄉農字第094000876
    7號函、原告94年7月14日校總字第0940001926號函及94年11
    月4日校總字第0940003283號函、被告94年10月12日礁鄉農
    字第0940012996號函可稽，故上開事實，自足認定為真實。
四、本件兩造之爭點，乃為系爭協議書第3條約定：「乙方應於
    九十四年六月三十日前完成土地使用變更編定」，究係指包
    括系爭土地之全部，抑或僅其中一部作為原告蘭陽校區○○
    ○○道路即可。查：
(一)、本件兩造於93年2月24日簽訂系爭協議書，其內容載：「茲
    為甲方（即被告）先行同意出具土地使用同意書予乙方（即
    原告）辦理擴增淡江大學蘭陽校區用地，雙方議定條件如左
    ：一、甲方同意先行出具礁溪鄉○○段二八○之五地號面積
    二‧四三六四公頃鄉有土地同意書予乙方申請擴增淡江大學
    蘭陽校區之用。二、雙方完成協議書簽訂之同時，甲方需提
    供該筆土地有關文件供乙方向教育部申請擴增淡江大學蘭陽
    校區之用，…六、乙方未依本協議書第四條付清價款前，除
    先行同意開闢聯外道路之外，不得在該筆土地上作為其他用
    途、轉讓或不為擴增學校用地等情事發生。…」等語，其間
    載明被告所提供之土地，乃為系爭280-5地號土地，並記明
    其面積乃為2.4364公頃即為系爭280-5地號土地全部面積，
    並未有僅提供部分土地開闢為道路使用之意旨，關於聯外道
    路之部分，僅約定為被告同意原告先行開闢，故原告據以主
    張系爭協議書所約定者僅限聯外道路部分，尚非可採。
(二)、另據被告所提出，為原告所不爭執為真正之原告於92年8月
    27日向教育部所陳報之「淡江大學蘭陽分部增購礁溪鄉○○
    段280-5地號土地購置計劃書」內容，其中該計劃書三、土
    地使用計劃(二)購置理由第6載：「... 本案土地除治水及聯
    外道路外尚有一公頃可作為社區學院之建設... 」；(三)使用
    計劃則載：「1.依據購置理由未來使用計劃為(1)構建蘭陽校
    園與德佑大道連接之第二條聯外道路及校門與管制站(2)校門
    口設置公車站及直接進入校園人行步道(3)設置自來水工程之
    第三加壓站(4)電信、電力及自來水管線以最短距離進入校園
    (5)校園排水至仁愛橋間之治水工程(6)為增加競爭力及服務宜
    蘭地區，設置社區學院促進蘭陽地區之繁榮發展。」等語。
    計劃書附件五之原告第49次校務會議紀錄決議通過之提案四
    案由亦載：「本校蘭陽校區原開發面積為40公頃，為整體發
    展需要擬增購宜蘭縣礁溪鄉鄉○○地○○段280-5地號土地
    ，面積2.4364公頃。」；說明二載：「購置本案土地之主要
    目的為(一)設置自來水管線加壓站及電信、電力外線進入校園
    轉接站。(二)設置自德佑大道進校園之校門及道路。(三)替代營
    建署要求之第二條聯外道路。」等語。計劃書附件六即原告
    第8屆第4次全體董事會會議紀錄「甲、報告事項」「一、主
    席報告」「(二)本校蘭陽校區擬購置宜蘭縣礁溪鄉○○段段二
    八○之五地號土地，...。土地面積合計約二‧四三六四公
    頃，初步規劃分為建築用地、道路用地及景觀綠地等三區，
    有關土地使用計劃及協議書草案，特提本次會議審議。」、
    「乙、提案討論」「提案五：本校蘭陽校區擬購置宜蘭縣礁
    溪鄉○○段二八○之五地號土地之使用計劃及協議書草案提
    請審議。（決議：通過。函復學校專案呈報教育部核備。）
    」等語。是依上開原告於與被告簽訂系爭協議書時，所為內
    部規劃及討論決議內容觀之，均係就系爭280-5地號土地之
    全部所為，設置聯外道路僅為其中一部分，足認原告於與被
    告93年2月24日簽訂系爭協議書時，係就280-5地號土地全部
    為約定，故系爭協議書第3條約定原告「應於94年6月30日前
    完成土地使用變更編定」，乃指將280-5地號土地全部為變
    更編定，而非僅就第二條聯外道路所占用之土地為變更編定
    。故原告此部分主張，為不可採，應認被告之抗辯，為有理
    由。
五、是綜上所述，依系爭協議書第3條約定，原告應於94年6月30
    日前完成280-5地號土地使用變更編定，然原告屆期僅經宜
    蘭縣政府以94年6月29日府地三字第0940076310號就原告蘭
    陽校區○○○○道路部分完成交通用地變更，此為原告所是
    認，自有違系爭協議書第3條之約定，被告自得依系爭協議
    書第3條「如未能完成土地使用變更編定，甲方（即被告）
    得將保證金貳佰伍拾萬元整沒收，本協議終止... 」之規定
    ，沒收系爭保證金，故被告據此抗辯，為有理由。原告請求
    被告返還系爭保證金，即屬無理由，不應准許，應予駁回。
    又原告之訴既經駁回，則其假執行之聲請亦失所附麗，應併
    駁回之。
六、結論：原告之訴為無理由，依民事訴訟法第78條判決如主文
    。
中    華    民    國    97    年    8     月    8     日
                  臺灣宜蘭地方法院民事庭
                      法  官  張軒豪
正本與原本無異。
如不服本判決須於判決送達後20日內提出上訴狀（須附繕本）。
中    華    民    國    97    年    8     月    11    日
                      書記官  詹玉惠


司法院資訊處製作；財團法人民間司法改革基金會備份。
